最高法院民事判決　　　　　　　　　　　　　　　八十七年度台上字第二○四四號
　　上　訴　人　陳張秋香
　　訴訟代理人　謝清福律師
　　被 上訴 人　教育部
　　法定代理人　林清江
　　訴訟代理人　陳長文律師
　　　　　　　　馮博生律師
　　　　　　　　蕭富山律師
右當事人間請求拆屋還地事件，上訴人對於中華民國八十六年十一月十七日台灣高等
法院再審判決（八十六年度重再字第一九號），提起上訴，本院判決如左：
    主  文
原判決廢棄，發回台灣高等法院。
    理  由
本件被上訴人教育部之法定代理人於民國八十七年二月九日由吳京變更為林清江，茲
據林清江具狀聲明承受訴訟，核無不合，先予明。
次查上訴人主張：本院八十六年度台上字第二一○三號及原法院八十五年度重上更(二)
字第四六號確定判決認定伊向台灣台北地方法院（下稱台北地院）購買之建物，即門
牌號碼台北市○○路○段十四巷十二號房屋（下稱系爭房屋）部分無權占有系爭坐落
台北市○○區○○段二小段第五八六號、第五八七號如原法院判決附圖所示紅色部分
共一九三平方公尺之土地（下稱系爭土地），應拆屋還地。惟伊於八十六年九月五日
向原執行債權人華南商業銀行股份有限公司（下稱華南銀行）查詢結果，發見台北地
院六十一年度民執黃字第一六六五號強制執行事件及其前案即六十年度民執黃字第一
七七七號事件之拍賣公告均載明土地所有人有優先承購權。由此證據可證六十一年伊
拍定前，執行法院曾通知系爭土地所有人，且土地所有人當時即已知悉系爭建物存在
，當時房屋及土地所有人間確存有土地法第一百零四條之承租權、地上權或典權等關
係，否則土地所有人不可能對建物有優先承購權。而執行法院應係經過詳細之調查及
審核，始可能在拍賣公告上為如此記載。因此系爭建物之所有人有權使用系爭土地，
絕非無權占有。茲發見此二拍賣公告及華南銀行之陳報狀等未經斟酌之證物，如經斟
酌伊可獲較有利之裁判等情，爰依民事訴訟法第四百九十六條第一項第十三款之規定
，提起再審之訴，求為將原法院八十五年度重上更(二)字第四六號及本院八十六年度台
上字第二一○三號確定判決不利於上訴人部分廢棄，改判駁回被上訴人在前訴訟程序
第一審之訴。
原審不經言詞辯論，判決駁回上訴人再審之訴，無非以：上訴人所提出之上開執行拍
賣公告二件雖均載明土地所有人有優先承購權等語，及該執行事件之債權人華南銀行
台北中山路分行向台北地院之陳報狀一件亦載有系爭土地所有人張大憨、張有木、張
子全之住所等情。惟查前開強制執行拍賣公告上雖載明土地所有人有優先承購權云云
，並不表示系爭土地所有人與系爭房屋所有人間當然存有土地法第一百零四條之承租
權、地上權或典權等關係。土地所有人如出而主張優先承購權，尚須提出有關租賃權
、地上權或典權等相關之證明資料或文件始得優先承購。況經原法院依職權調閱台北
地院八十一年度重訴字第五五五號（含原法院八十五年度重上更二字第四六號、最高
法院八十六年度台上字第二一○三號）拆屋還地事件確定案卷審查結果，依證人李振
堂、張再添在第一審及原審之證言，足認系爭房屋之原所有人林錦來與系爭土地之所
有人張大憨等三人並無租賃權、地上權或典權等關係存在；且被上訴人所提出之系爭
土地登記簿謄本，系爭土地亦無設定地上權或典權予林錦來之記載。是上訴人所提出
之前開證物並不能證明系爭房屋之原所有人林錦來與系爭土地之所有人張大憨等三人
間確有租賃權、地上權或典權等關係存在，經斟酌結果，上訴人不能受較有利之裁判
。上訴人提起本件再審之訴顯無理由，應予駁回等詞，為其判斷之基礎。
按再審之訴顯無再審理由者，依民事訴訟法第五百零二條第二項之規定，雖得不經言
詞辯論，以判決駁回之，但若當事人主張之原因事實，徒據訴狀之記載，尚不明瞭或
有其他情形，必須依法調查證據後始能斷定再審之訴為無再審理由者，即不得遽指再
審之訴顯無再審理由。查本件原審經調閱前訴訟程序案卷（詳原審卷第四十九頁）後
，始認定系爭房屋之原所有人林錦來對系爭土地並無租賃權、地上權或典權等關係存
在，而斷定本件上訴人再審之訴為無理由。依前揭說明，即無適用上開條項規定，不
經言詞辯論駁回再審之訴之餘地。上訴論旨，執以指摘原判決不當，求予廢棄，非無
理由。
據上論結，本件上訴為有理由，依民事訴訟法第四百七十七條第一項、第四百七十八
條第一項，判決如主文。
中      華      民      國    八十七    年      八      月    二十八    日
                              最高法院民事第六庭
                                  審判長法官  蕭  亨  國
                                        法官  吳  正  一
                                        法官  楊  隆  順
                                        法官  陳  淑  敏
                                        法官  黃  義  豐
      右正本證明與原本無異
                                              書  記  官
中      華      民      國    八十七    年      九      月     十四     日
